【裁判字號】    98,台上,1677
【裁判日期】    980910
【裁判案由】    損害賠償
【裁判全文】
最高法院民事判決            九十八年度台上字第一六七七號
上  訴  人  行政院國軍退除役官兵輔導委員會
法定代理人  丙○○
訴訟代理人  孫世群律師
上  訴  人  甲○○
                    號4樓
訴訟代理人  何志揚律師
被 上訴 人  乙○○
上列當事人間請求損害賠償事件，上訴人對於中華民國九十七年
十一月十八日台灣高等法院第二審判決（九十七年度重上字第六
一號），各自提起上訴，本院判決如下：
    主  文
原判決關於駁回上訴人行政院國軍退除役官兵輔導委員會請求上
訴人甲○○給付新台幣五百九十七萬八千八百八十元本息之上訴
，及命上訴人甲○○為給付，暨各該訴訟費用部分廢棄，發回台
灣高等法院。
上訴人行政院國軍退除役官兵輔導委員會其他上訴駁回。
第三審訴訟費用，關於駁回上訴人行政院國軍退除役官兵輔導委
員會其他上訴部分，由該上訴人負擔。
    理  由
本件上訴人行政院國軍退除役官兵輔導委員會（下稱退輔會）主
張：伊為執行食品工廠移轉民營政策，於民國九十二年二月十四
日與對造上訴人甲○○、被上訴人乙○○（以下合稱甲○○等二
人）簽訂合資協議書（下稱協議書），籌組設立欣欣生技食品股
份有限公司（下稱欣欣公司），股份總數為七百萬股，甲○○、
乙○○各持有三百五十萬股及七十萬股。嗣甲○○等二人未依協
議書第四條第三項約定，取得所有立協議書人股權總數過半之書
面同意，甲○○於九十三年六月一日、七月一日、八月三十一日
各轉讓其股份八十八萬股、七十萬股、一百九十二萬股，乙○○
於九十三年六月一日、十一月一日各轉讓二十萬股、四十七萬股
予第三人，依協議書第四條第八項約定，伊就甲○○於九十三年
八月三十一日轉讓一百九十二萬股及乙○○於同年十一月一日轉
讓四十七萬股部分，得請求其賠償損害及給付違約金等情，爰求
為命甲○○、乙○○分別給付新台幣（下同）二千五百九十萬八
千四百八十元、六百四十萬三千二百八十元，及均加計自九十五
年五月十九日起按法定利率計算遲延利息之判決（退輔會超過上
開本息之請求，業受敗訴判決確定）。
上訴人甲○○則以：協議書第四條第三項之約定，違反公司法第
一百六十三條股份自由轉讓之強制規定，依民法第七十一條規定
，該約定為無效，退輔會自不得依同條第八項約定請求給付違約
金。又伊於九十三年八月三十一日轉讓股份，受讓人即訴外人林
天成、楊永聰等人，均為欣欣公司現職之原食品廠從業人員，符
合協議書第四條第二項約定，其轉讓無須事先徵得所有立協議書
人股權總數過半數之同意。況伊轉讓股份，均依法向欣欣公司辦
理登記，嗣亦經出席股東（含退輔會在內）全體決議通過，事後
退輔會再主張伊違約，顯違反誠信原則，構成濫用權利。再伊出
資額僅三千五百萬元，退輔會請求之違約金亦屬過高，應予酌減
；被上訴人乙○○亦以：伊係欣欣公司員工股之代表人，股票登
記在伊名下，惟於九十三年二月至同年六月間，員工集體退股，
經退輔會及欣欣公司派員協商，伊於九十三年六月間獲甲○○同
意移轉股份，同年六月十日向欣欣公司申請轉讓股份七十萬股，
由該公司函轉退輔會，嗣則由欣欣公司監察人林天成簽發支票，
轉發各員工股投資人退還股款，林天成並出具收據，表示收到七
十萬股股票，伊並未於九十三年六月一日、同年十一月一日轉讓
股份，自無違約可言各等語，資為抗辯。
原審審理結果，以：公司法第一百六十三條第一項前段規定公司
股份之轉讓，不得以章程禁止或限制之，旨在避免多數股東藉由
訂立或修正章程之方式，禁止或限制股份轉讓，惟股東間私自以
契約禁止或限制股份轉讓者，與以章程強行規定者，尚屬有別，
本於當事人意思自主原則，其合意自屬有效。且退輔會係依公營
事業移轉民營條例第六條第一項第三款規定，以資產作價與人民
合資成立民營公司方式辦理民營化作業，自須慎選合作對象，確
保民營化後之公司得以永續經營，則甲○○等二人經過民營化招
標作業後取得與退輔會合作之資格，自不得任意將股份移轉於第
三人，影響民營化政策之執行。是系爭協議書第四條第一項約定
「除本條規定所允許之轉讓或其他例外情形外，立協議書人於合
約有效期間不得任意轉讓所持有之合資公司股份或將之設質予第
三人」、第三項約定「立協議書人欲將其持有合資公司之股份轉
讓予第三人時，必須事先獲得所有立協議書人（包括出讓者在內
）股權總數過半之書面同意，但依前項或退輔會奉行政院或立法
院要求釋股者不在此限」，自難謂為無效。次查甲○○原持有股
份三百五十萬股，於九十三年六月一日、七月一日分別轉讓股份
八十八萬股、七十萬股，剩餘一百九十二萬股，其於同年八月三
十一日轉讓剩餘股份，當時乙○○已無股份（詳如後述），退輔
會則持股二百八十萬股，則其轉讓顯未得過半數股權人同意，應
屬違約。又協議書第四條第二項前段雖約定「立協議書人同意於
合資公司（即欣欣公司）設立登記滿一年後之三個月內，出讓所
持有合資公司任職之原食品廠從業人員……」，惟甲○○於九十
三年八月三十一日係依序移轉股份四十萬股、七十萬股、四十二
萬股、四十萬股予林天成、廖莊月霞、楊永聰、詹月梅，但其中
僅楊永聰為原食品廠從業人員，甲○○未證明其餘受讓人亦為原
食品廠從業人員，其轉讓自與上開約定不符。再甲○○雖於九十
三年六月十六日向欣欣公司提出申請書，表示欲轉讓全部股份，
經欣欣公司於同日發函轉知退輔會，退輔會未為任何表示，惟此
僅係單純之沈默，無從解為係同意轉讓股份，退輔會事後主張甲
○○違約，自無違背誠信原則。另甲○○雖指其轉讓股權，經欣
欣公司九十四年四月一日股東臨時會決議通過云云，但退輔會否
認出席該次股東會，證人許長珪、薛志堅所證，亦均不足以證明
退輔會曾出席，且同意甲○○轉讓股份。是退輔會主張甲○○於
九十三年八月三十一日違約轉讓股份，應堪信為真實。又退輔會
指乙○○於九十三年十一月一日轉讓股份四十七萬股予第三人乙
節，已為乙○○所否認，辯稱其係於九十三年六月間將全部股份
七十萬股讓與林天成，嗣後係為繼續擔任欣欣公司董事，始另向
甲○○購買股份三萬股等情，並提出欣欣公司九十三年六月十七
日函、欣欣公司原食品工廠員工投資人退股意願調查表、林天成
簽發之支票二十五紙、欣欣公司退股證明書及林天成出具之收據
等件為證。且證人林天成證稱：因欣欣公司員工要求退股，原董
事長為避免員工集體抗議，錢是由投資人團財務經理廖景星調度
，伊事後亦知悉廖景星以伊名義設立支票帳戶，該七十萬股股份
係於九十三年八月二日正式交割，且以伊名義登記；證人薛志堅
亦證稱：伊為退輔會派駐欣欣公司之官股代表，曾擔任欣欣公司
董事及總經理職務，九十三年二月至同年六月間欣欣公司七十萬
股員工要求買回，伊知悉林天成以股票面額的九五折收購；證人
葉吉井稱：伊原本認為民營化後可至欣欣公司上班，其後欣欣公
司不能實現此一承諾，伊因工作權無法獲得保障，遂於九十三年
六月間與廖景星洽談集體退股事宜，最後以九五折退股，股款由
林天成簽發支票支付各等語，堪認乙○○所辯為真實。退輔會徒
以欣欣公司變更登記表為據，主張乙○○於九十三年十一月一日
違約轉讓股份四十七萬股云云，尚難憑採，自不得請求乙○○為
給付。末查系爭協議書第四條第八項約定，立協議書人未依該條
各款規定私自將股份移轉時，違約者應按其處分或移轉股份帳面
淨值總額（處分或移轉股乘以處分或移轉當時之每股帳面淨值）
賠償其他立協議書人，其他立協議書人並得向該違約者請求按前
開金額加計三成作為懲罰性違約金，則其他未違約之立協議書人
自得不待證明其損害係因違約所致及其數額之多寡，即得請求違
約者按其處分或移轉股份帳面淨值總額賠償其他立協議書人，依
民法第二百五十條第二項之規定，該項約定應為具賠償總額預定
性質之違約金。至於該項約定後段復令違約者按上開金額加計三
成作為懲罰性違約金，可見係約定違約者應併給付懲罰性違約金
。甲○○違約轉讓股份一百九十二萬股，當日欣欣公司之股份帳
面淨值十‧三八元，甲○○應給付賠償總額預定性違約金為一千
九百九十二萬九千六百元。按退輔會為執行食品工廠移轉民營政
策，並確保欣欣公司永續經營，始慎選甲○○為合資經營對象，
但甲○○卻違約將股份移轉於第三人，影響民營化政策之執行，
致欣欣公司於九十四年度營運虧損三千六百餘萬元，九十五年度
累計虧損六千七百餘萬元，至九十六年五月三十一日止，累計營
運虧損達七千一百餘萬元，已超過資本額七千萬元，則退輔會請
求甲○○給付上述違約金，並無過高情事。至於退輔會依協議書
第四條第八項後段約定，請求甲○○按上開金額加計三成作為懲
罰性違約金部分，因約定懲罰性違約金者，於債務不履行時，債
務人除須支付違約金外，關於其因債之關係所應負之一切責任均
不因而受影響，退輔會除得請求甲○○給付懲罰性違約金外，並
得請求違約之損害賠償；但退輔會請求甲○○給付上開賠償總額
預定性質之違約金，雖為債務不履行所生損害之賠償總額預定，
其性質上究與退輔會實際所受損害不同，故具有制裁性質，退輔
會自不得重複請求。況縱認退輔會得併請求懲罰性違約金，惟甲
○○出資總額為三千五百萬元，如按前開違約金加計三成，則總
數高達二千五百九十萬八千四百八十元，顯屬過高，應認退輔會
得向甲○○請求之違約金總數，以上述一千九百九十二萬九千六
百元為適當。從而，退輔會請求甲○○給付之違約金於上開金額
範圍並其遲延利息部分，尚無不合，應予准許，逾此部分之請求
，則難謂有理由，應予駁回等詞，因而將第一審判決關於駁回退
輔會請求甲○○給付一千九百九十二萬九千六百元及其遲延利息
部分，予以廢棄，改命甲○○給付；關於駁回退輔會其餘請求部
分，判予維持，駁回退輔會該部分之上訴。
關於駁回部分（即退輔會請求乙○○給付部分）：
原審本於調查證據之結果及全辯論意旨，認因欣欣公司員工集體
退股，乙○○名下之股份於九十三年六月間即經甲○○同意而轉
讓，退輔會主張乙○○於九十三年十一月一日轉讓股份四十七萬
股，尚難信為真實，自不得依協議書第四條第八項約定，請求乙
○○給付，經核於法並無不合。退輔會上訴論旨，猶執陳詞，就
原審取捨證據、認定事實之職權行使，指摘原判決該部分為不當
，聲明廢棄，非有理由。
關於發回部分（即原審命甲○○給付一千九百九十二萬九千六百
元本息，及駁回退輔會請求甲○○再給付五百九十七萬八千八百
八十元本息部分）：
查系爭協議書第四條第二項約定「立協議書人同意於合資公司（
即欣欣公司）設立登記滿一年後之三個月內，出讓所持有合資公
司任職之原食品廠從業人員」，甲○○於九十三年八月三十一日
依序移轉股份四十萬股、七十萬股、四十二萬股、四十萬股予訴
外人林天成、廖莊月霞、楊永聰、詹月梅，其中楊永聰為原食品
廠從業人員，其餘受讓人則否等情，為原審確定之事實，則關於
甲○○移轉股份予楊永聰部分，是否合於協議書第四條第二項約
定？倘該部分股份之移轉並未違約，則原審就該部分亦併計其違
約金，即有未合。又系爭協議書第四條第八項約定違約者應按其
處分或移轉股份帳面淨值總額賠償其他立協議書人，其他立協議
書人並得向該違約者請求按前開金額加計三成作為懲罰性違約金
。原審既謂前者屬賠償總額預定性之違約金；後者為懲罰性之違
約金，於債務不履行時，債務人除須支付懲罰性違約金外，關於
其因債之關係所應負之一切責任均不因而受影響，則何以又認退
輔會僅得請求賠償總額預定性之違約金，而不得依據該項後段約
定，請求懲罰性之違約金？理由已有矛盾。且違約金之約定是否
過高，應依一般客觀事實、社會經濟狀況及當事人所受損害情形
，以為酌定標準。協議書第四條第八項前段及後段如均屬違約金
之約定，且退輔會均得據以請求，則其約定是否過高，自應依上
開標準予以考量；如有過高，亦僅得就各項違約金減至相當之數
額。乃原審未見及此，先謂前段違約金之約定未過高，復謂全部
約定之違約金過高，而就懲罰性違約金部分，全部予以免除，於
法亦有可議。甲○○、退輔會上訴論旨，各自指摘原判決上開部
分為不當，求予廢棄，均非無理由。
據上論結，本件退輔會之上訴為一部有理由，一部無理由，甲○
○之上訴為有理由。依民事訴訟法第四百七十七條第一項、第四
百七十八條第二項、第四百八十一條、第四百四十九條第一項、
第七十八條，判決如主文。
中    華    民    國  九十八  年    九    月    十    日
                      最高法院民事第一庭
                          審判長法官  蕭  亨  國
                                法官  葉  勝  利
                                法官  高  孟  焄
                                法官  許  澍  林
                                法官  黃  秀  得
      本件正本證明與原本無異
                                      書  記  官
中    華    民    國  九十八  年    九    月  二十三  日
                                                      v


司法院資訊處製作；財團法人民間司法改革基金會備份。
